臺灣高等法院臺南分院民事判決　99年度家上字第58號
上　訴　人　曾　　偉
訴訟代理人　莊 信 泰　律師
被上　訴人　馮 可 旭
上列當事人間請求終止收養關係事件，上訴人對於中華民國99年
08月10日臺灣臺南地方法院第一審判決（99年度家訴字第50號）
，提起上訴，本院於100年2月15日言詞辯論終結，判決如下：
    主  文
上訴駁回。
第二審訴訟費用由上訴人負擔。
    事實及理由
壹、本件被上訴人於原審起訴主張：其年事已高（民國﹝下同﹞
    13年03月15日生），並患有巴金森斯症及長期失眠，致頭腦
    不清，言語不能完全表達；而上訴人年壯體健，不須被上訴
    人撫養，卻不思工作以謀生，存心不良；嗣被上訴人於九十
    八年二月二十三日因有病在身吃了上訴人送來之牛肉麵等食
    物，即糊里糊塗遭上訴人騙至臺灣臺南地方法院（下稱原法
    院）辦理收養之法律程序（98年度養聲字第40號），收養上
    訴人為養女。惟被上訴人與上訴人非親非故，且上訴人親人
    均在中國大陸，其來臺灣偽稱照顧老人，其實係為詐騙老人
    錢財，被上訴人並曾於九十九年四月十三日向大林派出所報
    案。又上訴人並未照顧被上訴人，並為錢多次擾煩被上訴人
    ，且上訴人上有父母、配偶、下有兄弟姐妹及兒女，並不需
    被上訴人供養，自應相夫教子，卻不安於室；而被上訴人隻
    身自三十八年隨國民政府來臺，一生戎馬為國保臺，年邁時
    僅靠領取微薄之軍人退休俸生活，然竟遭上訴人一次騙取新
    臺幣（下同）九十萬元，該款項係被上訴人多年積蓄，其現
    已另件聘請律師向上訴人起訴追討（原法院99年度訴字第04
    88號）；又上訴人另強要被上訴人簽立父女協議書，約定如
    未履行應再賠償上訴人二百萬元，而因被上訴人年邁已八十
    六歲，懷疑上訴人亟欲謀圖繼承被上訴人所有財產，是被上
    訴人不敢亂吃上訴人有時送來之食物；依上，上訴人之行為
    已構成難以維持收養關係之重大事由。爰本於民法第一千零
    八十一條第一項第四款規定所衍生之終止收養請求權法律關
    係，求為判命：終止被上訴人與上訴人間之收養關係之判決
    等語（原審為被上訴人勝訴之判決，嗣上訴人不服向本院提
    起上訴，故被上訴人答辯聲明：求為判決駁回上訴）。
貳、上訴人於本院審理時之陳述除與原審判決記載相同者予以引
    用外，並補以下列等語，資為抗辯：
一、被上訴人於準備程序（99年11月02日）曾稱：（法官問：為
    何要收養她為養女？）我想將來有人照顧。」足見被上訴人
    之前主張遭上訴人騙至法院為收養認可為不實，被上訴人收
    養時確有收養之意。
二、被上訴人於準備程序（99年12月28日）曾稱：「（法官問：
    你當初為何要收她為養女？）她照顧我一段時間，我糊里糊
    塗才收養。」「（法官問：後來為何不想收她為養女？）她
    在外名譽太差。」由前揭筆錄可知，上訴人並無被上訴人所
    主張未照顧被上訴人之情事，足見被上訴人之主張為不實。
    又上訴人曾照顧被上訴人，既為被上訴人於上揭筆錄所承認
    ，是本件並無原審判決所指兩造成立收養關係係建築在金錢
    利益上之情事。至被上訴人另指上訴人在外名譽太差，上訴
    人否認之，並應由被上訴人舉證之。
三、系爭九十萬元係兩造間偶然且普通之債務糾紛，與夫妻關係
    間之金錢債務糾紛相類，況該債務糾紛並非重大，就被上訴
    人前揭主張而言，該債務糾紛尚非嚴重到足以影響養親子間
    之感情，致無法維持兩造間收養關係之程度；且衡諸社會一
    般觀念，前揭債務糾紛在客觀上非屬重大，故兩造此一金錢
    糾紛尚未構成難以維持收養關係之重大事由。
四、綜上，被上訴人所指摘之事由或為不實，或為偶發及輕微之
    債務糾紛，縱在訴訟過程中因攻防而有所齟齬，然仍應以被
    上訴人所主張者是否確實具有真實性，如有該事由存在時，
    該事由是否具有慣常性，如屬偶發事件是否對於收養關係之
    成立產生確實嚴重之破綻，致嚴重影響養親子女間之感情，
    而無法維持其收養關係為斷。本件被上訴人所指摘者多有不
    實之處，父女協議書則係兩造為彼此確保雙方收養之履行，
    受該協議書拘束者為兩造，並非僅被上訴人一方，且協議書
    本身並無違法可言，正如成立婚姻關係者，豈能以婚前、婚
    後之金錢往來及婚姻關係成立時立下婚姻協議書，即遽認該
    二人結婚亦係建立在金錢之上。又豈能以訴訟程序之攻防認
    定兩造之收養關係已生重大破綻。是以，本件尚無被上訴人
    所主張之難以維持收養關係之重大事由存在。
五、依上，上訴聲明求為判決：廢棄原判決，並駁回被上訴人在
    第一審之訴。
參、兩造不爭執之事實：
一、被上訴人於九十八年二月二十三日收養上訴人，並經臺灣臺
    南地方法院於九十八年二月二十五日以九十八年度養聲字第
    四○號聲請認可收養事件，裁定准予認可在案，因之兩造間
    現具有養父、養女之收養關係存在（見原審卷(二)第09至11頁
    ）。
二、兩造間存有九十萬元之金錢債務糾紛，故被上訴人以上訴人
    為被告，向原法院提起請求清償借款之民事訴訟，而經原法
    院於九十九年七月二十日以九十九年度訴字第四八八號，判
    決上訴人應給付被上訴人九十萬元及法定之遲延利息（見本
    院卷第48至50頁）。
肆、兩造爭執之事項：
    被上訴人以兩造間存有難以維持收養關係之重大事由，依民
    法第一千零八十一條第一項第四款請求判決宣告終止收養關
    係，於法是否有據？
伍、本院之判斷：
一、按養父母、養子女之一方，有其他重大事由難以維持收養關
    係者，法院得依他方之請求，宣告終止其收養關係，民法第
    一千零八十一條第一項第四款定有明文。次按此所謂「其他
    重大事由」，參諸該條第一至第三款採列舉方式之情形可知
    ，本款性質上為一概括規定，目的在使終止收養之原因更有
    彈性，而所謂「重大事由」，即難以繼續收養關係之重大事
    由，至其事由是否重大，應考量收養之目的，依社會一般觀
    念、養父母與養子女間之實際關係及斟酌其他各種情事，由
    法院具體判斷之；如認養親子女間之感情與信賴出現破綻，
    已嚴重影響養親子女間之感情，無法回復原來之狀態而維持
    有如親子般之關係時，即應認屬難以繼續收養關係之重大事
    由。
二、被上訴人係於九十八年二月二十三日收養上訴人，並經原法
    院於九十八年二月二十五日以九十八年度養聲字第四○號認
    可收養事件，裁定准予認可在案，因之兩造間現具有養父養
    女之收養關係存在乙情，已據被上訴人於原審及本院審理時
    陳述在卷，並有被上訴人所提出之戶籍謄本及原法院九十八
    年度養聲字第四○號裁定各一份在卷可稽（見原審卷(一)第12
    頁，原審卷(二)第09至11頁），並經原審法院依職權調取上揭
    認可收養民事事件卷宗核閱無訛，且為兩造所不爭執，自屬
    真實。
三、又被上訴人主張兩造間存有九十萬元之金錢債務糾紛，故被
    上訴人以上訴人為被告，向原法院提起請求清償借款之民事
    訴訟，已經原法院於九十九年七月二十日以九十九年度訴字
    第四八八號，判決上訴人應給付被上訴人九十萬元及法定之
    遲延利息；嗣上訴人不服向本院提起上訴後，仍經本院於九
    十九年十一月十六日以九十九年度上易字第二三○號判決予
    以駁回並確定在案，則為上訴人所不爭執，並有九十九年度
    訴字第四八八號及本院九十九年度上易字第二三○號民事判
    決書各一份在卷可稽（見本院卷第48至54頁），自亦屬真實
    。至上訴人辯稱：因被上訴人要她照顧他到終老，所以主動
    贈與她金錢，且不論兩造間究係成立贈與抑或消費借貸關係
    ，均不影響渠等間之感情等語；惟此則為被上訴人所堅決否
    認，且查：
  (一)經本院核閱兩造間前揭請求清償借款民事事件判決書所載，
    其認定兩造間確存有消費借貸之法律關係，並判決上訴人應
    返還被上訴人九十萬元之借款及法定遲延利息之主要論據，
    乃係以被上訴人確有於九十八年二月六日自其在台南水交社
    郵局所申設之存款帳戶（第00000000000000號），轉匯九十
    萬元至上訴人在京城商業銀行股份有限公司所申設之帳戶（
    第00000000000000號），及被上訴人所提之九十八年二月十
    六日借條、郵政存簿儲金簿及水交社郵局（台南二支）存證
    信函影本等證據，作為判決之基礎及論據；而上訴人於原審
    及本院審理時對於有上揭匯款及簽立借條之事實，亦不爭執
    。至其雖辯稱：因被上訴人要她照顧他到終老，所以主動贈
    與她金錢云云，則為被上訴人所堅決否認，且與上訴人於原
    審就取得系爭款項之緣由所辯：該筆款項實係被上訴人為補
    貼上訴人投資股票之損失，自願贈與上訴人，至於書立借條
    ，係因被上訴人告知以後會給予上訴人比九十萬元更多之款
    項，且被上訴人要收養她為養女，為讓被上訴人安心，所以
    應被上訴人要求才簽立該借條云云，竟互不一致，實有可議
    ，自不足採。另衡諸兩造間本不具有父女之血緣關係，是雙
    方以收養行為成立擬制之親子關係，本應基於彼此有建立相
    互扶持及深摯情感之共同意願；惟本件兩造於九十八年二月
    二十三日經原法院裁定認可收養關係成立前，被上訴人即先
    以匯款方式交付（98年2月6日）上訴人九十萬元之鉅款，姑
    不論被上訴人交付系爭款項究係基於兩造間之消費借貸抑或
    贈與之法律關係，惟衡以兩造間就系爭款項之交付時間以觀
    ，實已讓人足生兩造間之收養關係，主要係建立在金錢利益
    基礎上之懷疑；再參以於系爭款項交付後，被上訴人隨即要
    求上訴人簽立九十萬元之借條，而兩造間現雖對上訴人簽具
    該借條之原因關係存有爭執，然上訴人既於原審及本院審理
    時坦認其係因被上訴人業已同意要收養其為養女，為了讓被
    上訴人安心，所以被上訴人要求她寫什麼她就寫什麼等語，
    且上揭借條係在兩造收養關係成立之前（即98年02月16日）
    所書具乙情以觀，益徵兩造間合意以收養所成立擬制之親子
    關係，尚非全然建立在由類似真實血緣親子之感情與信賴之
    基礎上，所發展出之互相照顧扶持之關係，自難認與法律所
    規範以收養行為成立擬制親子關係之立法本旨及目的無悖。
  (二)本件被上訴人收養上訴人之初，基於社會機能及維持必要之
    生活，或有涉及部分金錢利益之可能；惟於兩造間成立擬制
    親子關係後，若彼此間能相互關懷，並在親子關係中彼此分
    享生活中之喜怒哀樂，有效促進雙方感情和諧與緊密，進而
    發展出一種類似真實血緣之親子聯繫關係，當有助於兩造成
    立擬制親子關係後，使彼此關係能夠久遠維繫。而兩造於成
    立擬制親子關係後僅隔一年餘，即因上揭金錢利益關係而衍
    生財務糾紛，被上訴人並因此委任律師具狀向原法院起訴請
    求上訴人返還系爭借款，且兩造於訴訟在法院審理中對前揭
    交付款項之原因，竟各執一詞，雖當事人於訴訟中主張自己
    權利並進而為訴訟中之攻擊防禦行為，係屬法律所賦予之訴
    訟權利之正當行使，惟兩造在法院對簿公堂之過程中，經歷
    法庭訴訟程序之爭執與衝突，且被上訴人尚指摘上訴人於私
    德上之多處不是，衡諸常情及一般經驗定則，當使兩造間之
    關係受到嚴重創傷，並破壞兩造間建立未久之養親關係，即
    兩造間實已缺乏親子女間之感情與信賴，而徒有收養之形式
    ，應堪認定。
  (三)據上，本院審酌兩造於九十八年二月二十三日成立收養關係
    時，被上訴人（13年03月15日生）年齡已八十五歲，且身體
    狀況不佳，孤苦無依，上訴人（55年8月4日生）年僅四十二
    歲，正值壯年，則收養成立之當時，上訴人應知其對被上訴
    人所負扶養之義務遠大於其受扶養之權利；惟兩造成立系爭
    收養關係前，彼此間即已有交付鉅款及書立借據之金錢利益
    關係，而於建立擬制之親子女關係後，上訴人既身為人子女
    ，平時本應常主動前往探視，噓寒問暖，尤其對年長者，尚
    應時時注意、照顧其身體，遇有狀況，即應服侍在側，以盡
    為人子女之道方是；惟兩造卻於建立擬制之親子女關係後未
    久，又因上揭金錢糾葛衍生債務糾紛，被上訴人並進而具狀
    向法院對上訴人提起請求清償借款之民事訴訟，且因兩造在
    訴訟中各有立場，造成渠等間薄弱之擬制親子關係因此產生
    重大破綻，依社會一般合理之經驗法則，渠等間之父女關係
    已有名無實，缺乏親子女間之感情與信賴，徒有收養形式，
    而無實質父女親情之維繫，堪認兩造間之生活關係已發生重
    大破綻，且達無從回復原有親子共同生活之圓滿狀態。因之
    ，被上訴人主張兩造間之上揭情事已屬情節重大之行為，而
    達難以維持雙方間養親關係之程度等語，尚非虛妄，應堪採
    信。
四、被上訴人另主張上訴人又要求其簽立父女協議書，且約定如
    未履行應再賠償上訴人二百萬元，可見上訴人祇是要拿取他
    的錢財，並無照顧服侍被上訴人並盡為人子女孝道之意等情
    ，已據被上訴人於本院審理時陳述在卷。至上訴人雖辯稱：
    此係因被上訴人朋友挑撥她與被上訴人間感情，她為了保護
    自己，詢問法律扶助基金會後，才書寫上開父女協議書云云
    ，惟查：
  (一)經本院核閱兩造所書立（99年2月6日）之父女協議書之內容
    （見原審卷(二)第62頁），其上係記載：「今生在台灣期間曾
    偉一定負責照顧馮可旭晚年生活起居到終老。馮可旭應負責
    照顧期間兩人的生活開支費用，馮可旭終老後所餘下的所有
    動產與不動產、存款全歸曾偉所有。在此期間曾偉若有不法
    事件發生（含經濟往來）與馮可旭一切無關，一切責任由曾
    偉自負。若誰不履行以上承諾，誰就以經濟補償對方新臺幣
    貳佰萬元正。為了馮可旭晚年開心快樂毫無牽掛，父女皆安
    心，父女雙方協議，特立此承諾為證。」而按養子女與養父
    母之關係，除法律另有規定外，與婚生子女同；父母與子女
    相互間，互負扶養之義務，民法第一千零七十七條第一項及
    第一千一百十四條第一款雖分別定有明文；惟養父母子女間
    之親情連結並非全然建立在勞務照護及生活給付之對價關係
    上，亦即重要者，乃在建立類似真實血緣親子女間之感情與
    信賴之關係；而稽諸上揭兩造間之協議書內容，其中所載上
    訴人應負責被上訴人生活起居，及被上訴人應負責上訴人照
    顧期間彼此之生活開支費用等內容，雖尚無違一般親子女間
    相互扶養照護之規定及社會常態，然審之被上訴人現已高齡
    八十七歲，並無謀生能力，僅靠微薄之榮民退休俸維生，而
    上訴人正值四十餘歲之壯年，並有相當工作能力，且上訴人
    當時亦與另一高齡之榮民具有結婚關係，而雙方卻約定在上
    訴人照護被上訴人生活起居之際，兩造間之生活開銷應全數
    由被上訴人支應；由此可知，兩造間不啻以被上訴人應給付
    上訴人生活費用作為上訴人提供被上訴人勞務照護之代價，
    已使兩造間之親子女關係存有對價性；再參以兩造就違反上
    開事項另訂定高額之財產上懲罰性條款，更足顯兩造間已將
    親子女間互相照護、扶持之親情關係，轉為有償之財產對價
    關係，且上訴人願為被上訴人收養之動機為何，已不言可喻
    ；究此，實已難認兩造間無難以維持收養關係之重大事由存
    在。
  (二)本件被上訴人既已收養上訴人為養女，依法上訴人即為被上
    訴人之第一順位繼承人，是除有法律所定之例外情形外，於
    被上訴人過世後，上訴人本得依其應繼分對被上訴人所遺留
    之財產取得相關繼承權利，對此在上訴人詢問法律扶助機構
    後，即應知之甚詳。而上訴人既辯稱：因兩造間成立收養關
    係後，被上訴人之程姓友人介入，致被上訴人對其同意收養
    之動機產生猜疑云云，則衡諸常情及一般經驗定則，上訴人
    對他人所質疑之兩造間收養關係是否建立在金錢利益上一情
    ，當儘力與被上訴人至誠溝通、解釋，以期兩造間將瀕臨破
    裂之親子女關係有回復之可能方是；惟上訴人竟不思此為，
    反僅為保障其於被上訴人過世後能否繼承其全部遺產之利益
    考量下，要求被上訴人與其書立父女協議書，並於該協議書
    中特別記明：被上訴人過世所遺留之所有動產與不動產、存
    款，應全歸上訴人所有等內容；對上訴人此舉，當足使被上
    訴人更加懷疑上訴人同意經其收養之動機是否單純，並扼殺
    兩造間對類似真實血緣親子女間之感情與信賴關係之建立；
    故被上訴人於原審及本院審理時一再陳述因上訴人想繼承包
    括他在大陸之所有財產，是上訴人有時送來之食物他均不敢
    亂吃等語，實其來有自。再參以上訴人於原審審理時已陳稱
    ：被上訴人之程姓友人挑撥其與被上訴人間之情感，主要目
    的就是因她是被上訴人之繼承人，故要被上訴人與她斷絕收
    養關係，不要讓她得到財產等語，顯示兩造間之所以成立收
    養關係之緣由，有相當之目的係建立在財產利益上以察，益
    徵兩造間確已缺乏親子女間之感情與信賴，而無實質父女親
    情之維繫，且達無從回復原有親子女共同生活之圓滿狀態，
    應堪認定。
  (三)據上，上訴人前揭所辯，已與常情及一般經驗定則有違，甚
    至足令人懷疑其同意為被上訴人收養之動機，自尚不能採為
    有利於其之認定。
五、依上，本件兩造在系爭收養關係成立之初，固相處互動自然
    ，而上訴人對被上訴人之日常生活及照料亦付出一定程度之
    關懷；惟兩造於系爭收養關係成立之前，已有違反常情之金
    錢利益關係，致使被上訴人於兩造間之收養關係成立未久，
    即對上訴人同意經其收養之動機萌生猜疑，使兩造間親子女
    關係因此產生衝突與緊張，且上訴人處此情況，竟再要求被
    上訴人書立具有保障上訴人將來能繼承自被上訴人遺留財產
    利益之父女協議書，而加深被上訴人對上訴人之猜忌與不信
    任；嗣後被上訴人又因上揭金錢糾葛衍生債務糾紛，進而具
    狀向法院對上訴人提起請求清償借款之民事訴訟，造成渠等
    間薄弱之擬制親子關係因此產生重大破綻；再參以於本件訴
    訟審理過程中，兩造間因主觀意識強烈、感情與信賴關係之
    解裂，凡事針鋒相對，已難以溝通協調，甚至被上訴人還多
    次於開庭時指摘上訴人個人私德上之不是；要之，就主客觀
    因素予以觀察，兩造間既已無相互扶持及深摯情感之親情基
    礎，且亦難認期待兩造間日後之交往互動，有回復和諧之可
    能；亦即兩造間確已缺乏親子女間之感情與信賴，而無實質
    父女親情之維繫，且達無從回復原有親子女共同生活之圓滿
    狀態。從而，本件被上訴人主張兩造間已存有難以維持收養
    關係之重大事由，請求宣告終止兩造間之系爭收養關係，於
    法自屬有據。
陸、綜上所述，本件被上訴人本於民法第一千零八十一條第一項
    第四款規定所衍生之終止收養請求權法律關係，請求判決：
    宣告被上訴人與上訴人間之收養關係應予終止，為有理由，
    應予准許。原審為被上訴人勝訴之判決，經核於法並無違誤
    。上訴人上訴意旨，指摘原判決為不當，求予廢棄改判駁回
    被上訴人在第一審之訴，為無理由，應駁回其上訴。
柒、本件待證事實已臻明確，兩造其餘攻擊防禦方法及舉證，核
    與本件判決結果不生影響，爰不一一詳為審酌，附此敘明。
捌、據上論結，本件上訴為無理由，依民事訴訟法第四百四十九
    條第一項、第七十八條，判決如主文。
中    華    民    國   100    年    2     月    25    日
                  民事第三庭    審判長法  官  黃崑宗
                                      法  官  王浦傑
                                      法  官  張世展
上為正本係照原本作成。
如不服本判決，應於收受送達後20日內向本院提出上訴書狀，其
未表明上訴理由者，應於提出上訴後20日內向本院補提理由書狀
（均須按他造當事人之人數附繕本）上訴時應提出委任律師或具
有律師資格之人之委任狀；委任有律師資格者，另應附具律師資
格證書及釋明委任人與受任人有民事訴訟法第466條之1第1項但
書或第2項（詳附註）所定關係之釋明文書影本。如委任律師提
起上訴者，應一併繳納上訴審裁判費。
中    華    民    國   100    年    2     月    25    日
                                      書記官  吳秋賢
【附註】
民事訴訟法第466條之1：
(1)對於第二審判決上訴，上訴人應委任律師為訴訟代理人。但上
  訴人或其法定代理人具有律師資格者，不在此限。
(2)上訴人之配偶、三親等內之血親、二親等內之姻親，或上訴人
  為法人、中央或地方機關時，其所屬專任人員具有律師資格並
  經法院認為適當者，亦得為第三審訴訟代理人。
民事訴訟法第466條之2第1項：
上訴人無資力委任訴訟代理人者，得依訴訟救助之規定，聲請第
三審法院為之選任律師為其訴訟代理人。